臺灣高等法院刑事判決
111年度原上訴字第40號
上  訴  人  臺灣桃園地方檢察署檢察官 
被      告  宋珮玲


指定辯護人  本院公設辯護人郭書益              
上列上訴人因被告違反洗錢防制法等案件，不服臺灣桃園地方法
院110年度原易字第55號，中華民國111年1月18日第一審判決（
起訴案號：臺灣桃園地方檢察署108年度偵字第33612號），提起
上訴，本院判決如下：
    主  文
上訴駁回。
    事  實
一、宋珮玲依通常社會生活經驗可知金融帳戶係個人信用之重要
    表徵，一般人自行申請金融帳戶使用係輕而易舉之事，他人
    無故取得他人金融帳戶使用常與財產犯罪相關，而可預見將
    自己之金融帳戶提供予他人使用，可能因此幫助他人作為收
    取不法款項之用，竟仍基於容任該結果發生亦不違背其本意
    之幫助詐欺取財不確定故意，於民國108年4月2日申辦取得
    其原有之中華郵政股份有限公司（下稱中華郵政公司）樹林
    大同郵局帳號00000000000000號帳戶（下稱系爭帳戶）之提
    款卡後，於108年4月2日至108年4月10日上午11時50分間某
    時，在臺南市某7-11便利商店，以宅急便店到店寄貨方式，
    將系爭帳戶之存摺影本、提款卡寄送至真實姓名年籍不詳之
    詐欺集團成員所指定之臺北市某7-11便利商店、由年籍姓名
    不詳之「楊泰寧」收受，並將提款卡密碼以電話方式告知該
    詐欺集團成員，嗣該詐欺集團成員取得系爭帳戶之存摺影本
    、提款卡及密碼後，意圖為自己不法所有，基於詐欺取財之
    犯意，於108年4月10日上午11時2分許，打電話向陳李瓊梅
    佯稱為其三嫂向陳李瓊梅借款，致陳李瓊梅陷於錯誤，而於
    同日上午11時50分許，前往臺南市○○區○○路000號之新營郵
    局臨櫃匯款新臺幣（下同）22萬元至系爭帳戶，並旋即遭該
    詐欺集團成員提領。嗣因陳李瓊梅察覺有異，報警處理，始
    獲悉上情。
二、案經陳李瓊梅訴由臺南市政府警察局善化分局移送臺灣臺南
    地方檢察署呈請臺灣高等檢察署檢察長令轉臺灣桃園地方檢
    察署檢察官偵查起訴。
    理  由
一、證據能力
㈠、按被告以外之人於審判外之陳述，雖不符前4條之規定，而經
    當事人於審判程序同意作為證據，法院審酌該言詞陳述或書
    面作成時之情況，認為適當者，亦得為證據；當事人、代理
    人或辯護人於法院調查證據時，知有第159條第1項不得為證
    據之情形，而未於言詞辯論終結前聲明異議者，視為有前項
    之同意，刑事訴訟法第159條之5第1、2項分別定有明文。本
    判決所引用其他審判外之言詞或書面陳述，經本院於審判期
    日提示，並告以要旨後，檢察官、被告宋珮玲及其辯護人均
    未於言詞辯論終結前，就證據能力部分有所異議，本院復查
    無該等證據有違背法定程序取得或顯不可信之情狀，依刑事
    訴訟法第159條之5第2項之規定，有證據能力。
㈡、本件認定事實所引用之非供述證據，與本案具有關連性，且
    無證據證明係公務員違背法定程式所取得，依刑事訴訟法第
    158條之4反面解釋，當有證據能力，且於本院審理時，提示
    並告以要旨，使檢察官、被告及辯護人充分表示意見，被告
    於訴訟上之防禦權已受保障，自得為證據使用。
二、訊據被告固坦承系爭帳戶為其所申辦使用，並於108年4月2
    日申辦系爭帳戶之提款卡後，透用7-11便利商店店到店寄貨
    方式，將系爭帳戶之存摺影本、提款卡寄送與「楊泰寧」之
    事實，惟矢口否認有何幫助詐欺之犯行，辯稱：當時我要買
    車需要貸款，對方說要幫我付車款，我想貸款會入帳，所以
    請他幫我用提款卡提款，我不知道交給他的提款卡會被利用
    向被害人詐取款項等語（見本院卷第36、77頁）。經查：
㈠、系爭帳戶係被告於92年間所申辦，並於108年4月2日申辦取得
    該帳戶之晶片提款卡後，於108年4月2日至同年月10日上午1
    1時50分間之某日時許，依真實姓名年籍不詳之詐欺集團成
    員指示，將系爭帳戶之提款卡、存摺影本，利用7-11便利商
    店店到店寄貨方式，寄至臺北市某7-11便利商店由「楊泰寧
    」收受，復以電話方式告知密碼一節，此據業經被告於警詢
    、偵查、原審及本院審理中供承明確（見臺南市政府警察局
    善化分局刑案偵查卷【下稱刑案卷】第13至16頁，桃園地檢
    署108偵33612卷第29至31頁，原審110原易55卷第74至76、9
    7至100、144頁，本院卷第36、77頁），並有中華郵政公司1
    10年11月8日儲字第11000913685號函檢附金融卡變更資料在
    卷可佐（見原審110原易55卷第111至115頁）。又告訴人陳
    李瓊梅於108年4月10日上午11時2分許，接獲佯為其三嫂之
    人電話，向其訛稱：因要匯款給朋友，需借款云云，告訴人
    誤信該人為其三嫂，因而陷於錯誤，而於同日上午11時50分
    許，前往臺南市○○區○○路000號之新營郵局，依指示臨櫃匯
    款22萬元至系爭帳戶，且告訴人匯款後，於同日12時6分至1
    2時17分許，即遭某真實姓名年籍不詳之人持系爭帳戶之提
    款卡跨行提款7筆各2萬元、1筆1萬元，手續費各為5元，餘
    額之7萬51元業經樹林大同郵局以異常交易為由，予以圈存
    抵銷，並將系爭帳戶設定為警示帳戶等情，業據證人即告訴
    人於警詢時證述綦詳（見刑案卷第35至36頁），並有內政部
    警政署反詐騙案件紀錄表、臺南市政府警察局新營分局民治
    派出所受理詐騙帳戶通報警示簡便格式表、郵政匯款申請書
    、通話紀錄翻拍畫面、臺南市政府警察局新營分局金融機構
    聯防機制通報單、臺南市政府警察局新營分局民治派出所受
    理刑事案件報案三聯單、帳戶個資檢視、郵政存簿儲金立帳
    申請書及客戶歷史交易清單、系爭帳戶郵政存簿儲金簿封面
    與內頁影本附卷足憑（見刑案卷第37、39、42至43、45至46
    、48、113至116 頁，原審110原易55卷第103至105 頁），
    上開各情，堪以認定。足認被告所申辦之系爭帳戶，確有遭
    詐欺集成員利用，而向告訴人詐取22萬元甚明。
㈡、被告主觀上具有幫助他人詐欺取財之不確定故意，認定如下
    ：　　
　⒈按行為人對於構成犯罪之事實，雖非決意促使其發生，但預
    見其發生而其發生並不違背其本意者，依刑法第13條第2項
    之規定，仍以故意論。此學理上所稱之間接故意，指行為人
    主觀上對於構成要件之實現有所預見，仍聽任其發展，終致
    發生構成要件之該當結果者而言；與無故意，但應注意並能
    注意而疏未注意，或預見其能發生而確信其不發生之過失責
    任有別（最高法院83年度台上字第4329號判決意旨參照）。
    又於金融機構開設帳戶，得以表徵個人身分、社會信用，進
    行資金流通，具有強烈屬人性，亦為個人理財工具，故金融
    帳戶之存摺、金融卡當事關個人財產權益保障，其專有性甚
    高，可認除非本人或與本人親密關係者外，他人豈可自由取
    得代表帳戶之存摺、提款卡，是一般人均有妥為保管及防止
    他人任意使用的認識，縱使特殊情況，偶需交付他人使用，
    亦必深入瞭解用途及合理性，始予提供，並積極追回，且該
    等專有物品，如落入不明人士手中，而未加以闡明正常用途
    ，極易被利用為與財產犯罪犯罪有關之工具，為依一般生活
    認知，所易體察之常識。
　⒉被告雖以前詞置辯，然經原審當庭勘驗被告偵訊之錄音檔案
    結果，其對於檢察官詢問如何告知對方密碼之問題，明確答
    覆以電話，有原審勘驗筆錄附卷可憑（見原審110原易55卷
    第127頁），衡情倘被告係為汽車貸款而交付系爭帳戶，當
    自行留存提款卡以便領取嗣後撥入之款項，然其卻係特地申
    辦提款卡後交付對方，已與常情有悖，況其甚至將密碼告知
    該詐欺集團成員，當可預見收受該提款卡及密碼之人得以提
    領帳戶內款項。再者，邇來詐欺集團經常利用大量取得他人
    帳戶，以隱匿財產犯罪之不法行徑，類此案件在社會上層出
    不窮，且經媒體廣為報導，被告為具有正常智識之成年人，
    難諉為不知。參以，被告於偵查及原審審理時亦供陳：交出
    提款卡時有想過對方將系爭帳戶用作犯罪之可能等語（見桃
    園地檢署108偵33612卷第31頁，原審110原易55卷第99頁）
    ，益徵被告顯可預見「楊泰寧」收受系爭帳戶存摺影本、提
    款卡及密碼恐用作不法之途，卻容任該等結果之發生，而寄
    出系爭帳戶之存摺影本、提款卡，並告知密碼後，未有任何
    積極追回存摺影本、提款卡之作為，足認被告主觀上具有幫
    助他人詐欺取財之不確定故意甚明。
㈢、綜上，本件事證明確，被告辯解洵不足採，犯行堪以認定，
    應依法論科。
三、論罪
㈠、按刑法上之幫助犯，係對於犯罪與正犯有共同之認識，而以
    幫助之意思，對於正犯資以助力，未參與實施犯罪構成要件
    之行為者而言（最高法院88年度台上字第1270號判決意旨參
    照）。查被告將系爭帳戶之存摺影本、提款卡及密碼提供他
    人而為詐欺集團成員使用，幫助該詐欺集團成員詐取告訴人
    之財物，係參與詐欺取財構成要件以外之行為，屬詐欺取財
    之幫助犯。核被告所為，係犯刑法第30條第1 項前段、第33
    9 條第1 項之幫助詐欺取財罪。
㈡、被告提供金融機構存款帳戶之金融卡及密碼，幫助他人犯詐
    欺取財罪，依刑法第30條第2 項之規定，按正犯之刑減輕之
    。 
四、不另為無罪諭知之說明
㈠、公訴意旨認被告提供系爭帳戶之存摺影本、提款卡及密碼，
    使上開詐欺集團所屬成員得以收受及提領詐欺取財犯罪所得
    款項，亦同時涉犯刑法第30條第1項、洗錢防制法第14條第1
     項之幫助洗錢罪等語。
㈡、按刑法第30條之幫助犯，係以行為人主觀上有幫助故意，客
    觀上有幫助行為，即對於犯罪與正犯有共同認識，而以幫助
    意思，對於正犯資以助力，但未參與實行犯罪之行為者而言
    。幫助之故意，除需有認識其行為足以幫助他人實現故意不
    法構成要件之「幫助故意」外，尚需具備幫助他人實現該特
    定不法構要件之「幫助既遂故意」，惟行為人只要概略認識
    該特定犯罪之不法內涵即可，無庸過於瞭解正犯行為之細節
    或具體內容。此即學理上所謂幫助犯之「雙重故意」。金融
    帳戶乃個人理財工具，依我國現狀，申設金融帳戶並無任何
    特殊限制，且可於不同之金融機構申請多數帳戶使用，是依
    一般人之社會通念，若見他人不以自己名義申請帳戶，反而
    收購或借用別人之金融帳戶以供使用，並要求提供提款卡及
    告知密碼，則提供金融帳戶者主觀上如認識該帳戶可能作為
    對方收受、提領特定犯罪所得使用，對方提領後會產生遮斷
    金流以逃避國家追訴、處罰之效果，仍基於幫助之犯意，而
    提供該帳戶之提款卡及密碼，以利洗錢實行，仍成立成一般
    洗錢罪之幫助犯（最高法院108年度台上大字第3101號刑事
    裁定意旨參照）。
㈢、是幫助犯洗錢防制法第14條第1項之洗錢罪，依前開之說明，
    幫助犯之故意，除需有認識其行為足以幫助他人實現故意不
    法構成要件之「幫助故意」外，尚需具備幫助他人實現該特
    定不法構要件之「幫助既遂故意」，且其主觀上認識該帳戶
    可能作為收受及提領特定犯罪所得使用，他人提領後即產生
    遮斷資金流動軌跡以逃避國家追訴、處罰之效果。查本件被
    告僅單純提供其所申辦之系爭帳戶、提款卡及密碼，就該特
    定犯罪，縱使知悉可能係詐欺犯罪而有幫助故意，構成幫助
    詐欺取財外，惟亦乏任何證據證明被告有何幫助詐欺行為人
    既遂其犯行之故意，亦即詐欺行為人究竟係既遂或未遂，被
    告主觀上根本無任何幫助既遂故意且亦無法控制，更遑論被
    告就此有任何主觀上認識其帳戶於詐欺犯罪既遂後產生遮斷
    資金流動軌跡以逃避國家追訴、處罰之效果。從而，公訴意
    旨認被告所為尚構成刑法第30條第1項、洗錢防制法第14條
    第1項之幫助洗錢罪，容有未洽，惟檢察官認此部罪嫌與上
    開幫助詐欺取財罪間具有想像競合之裁判上一罪關係，爰不
    另為無罪之諭知。　
五、駁回上訴之理由
㈠、原審以被告所犯事證明確，適用刑法第30條第1項前段、第2
    項、第339條第1項、第41條第1項前段規定，並以行為人之
    責任為基礎，審酌被告得以預見提供系爭帳戶之存摺影本、
    提款卡及密碼交付他人使用，可能因此幫助詐欺集團遂行詐
    欺取財之犯行，竟仍將系爭帳戶之上揭物品提供他人，致告
    訴人受有財產上之損害，並使犯罪追查趨於複雜，影響社會
    正常交易安全及秩序甚鉅，且被告犯後否認犯行，態度難謂
    良好，兼衡其之教育程度、職業、家庭經濟狀況（見被告警
    詢筆錄受詢問人欄）及其犯罪手段、動機、告訴人所受損害
    金額及其無前案紀錄之素行等一切情狀，量處拘役50日，併
    諭知以1000元折算1日為其易科罰金之折算標準，經核其認
    事用法並無違誤，量刑亦稱妥適。
㈡、檢察官提起上訴，理由謂以：原審未及審酌最高法院大法庭
    之上開法律解釋，漏論被告成立一般洗錢罪之幫助犯，僅論
    以幫助犯詐欺取財罪，其判決顯有違背法令之違失等語。然
    查，被告提供系爭帳戶、提款卡及密碼之行為，僅成立幫助
    犯詐欺取財罪，尚不該當幫助犯洗錢罪，業如前述。原審以
    據此而為不另為無罪之諭知，並於判決中詳敘「依卷附證據
    ，無從認定被告主觀上就其提供系爭帳戶後，將產生遮斷金
    流以逃避國家追訴、處罰之效果等情有所認知，無從認定被
    告主觀上有幫助洗錢之故意，而以幫助洗錢罪相繩」等理由
    ，經核其認事用法並無違誤。檢察官上訴，未提出新事證，
    僅就原審依職權所為之證據取捨及心證裁量，重為爭執，指
    摘原判決不當，為無理由，應予駁回。
據上論斷，應依刑事訴訟法第368條，判決如主文。
本案經檢察官李孟亭提起公訴，檢察官劉建良提起上訴，檢察官
羅建勛到庭執行職務。
中　　華　　民　　國　　111 　年　　5 　　月　　17　　日
                  刑事第十九庭  審判長法　官  曾淑華
                                      法　官  陳文貴
                                      法　官  李殷君
以上正本證明與原本無異。
被告不得上訴。
檢察官如不服本判決，應於收受送達後20日內向本院提出上訴書
狀，惟須受刑事妥速審判法第9條限制。其未敘述上訴之理由者
，並得於提起上訴後20日內向本院補提理由書(均須按他造當事
人之人數附繕本)「切勿逕送上級法院」。
刑事妥速審判法第9條：
除前條情形外，第二審法院維持第一審所為無罪判決，提起上訴
之理由，以下列事項為限：
一、判決所適用之法令牴觸憲法。
二、判決違背司法院解釋。
三、判決違背判例。
刑事訴訟法第 377 條至第 379 條、第 393 條第 1 款之規定，
於前項案件之審理，不適用之。
                                      書記官  周彧亘
中　　華　　民　　國　　111 　年　　5 　　月　　17　　日
附錄：本案論罪法條全文
中華民國刑法第30條
幫助他人實行犯罪行為者，為幫助犯。雖他人不知幫助之情者，
亦同。
幫助犯之處罰，得按正犯之刑減輕之。
中華民國刑法第339條
意圖為自己或第三人不法之所有，以詐術使人將本人或第三人之
物交付者，處5年以下有期徒刑、拘役或科或併科50萬元以下罰
金。
以前項方法得財產上不法之利益或使第三人得之者，亦同。
前二項之未遂犯罰之。